【裁判字號】    95,訴,3
【裁判日期】    950914
【裁判案由】    返還投資款
【裁判全文】
臺灣屏東地方法院民事判決                 95年度訴字第3號
原      告  甲○○
訴訟代理人  邱明政 律師
複代理人    蔡將葳 律師
被      告  乙○○
訴訟代理人  楊水柱 律師
上列當事人間請求返還投資款事件，本院於民國95年8 月31日言
詞辯論終結，判決如下：
    主  文
原告之訴及假執行之聲請均駁回。
訴訟費用由原告負擔。
    事 實 及 理 由
一、原告起訴主張：
    兩造於94年2 月1 日承租高雄市○○○路600 號房屋，約定
    原告出資百分之65，被告出資百分之35，合夥經營「高雄犬
    舍」（下稱系爭犬舍）。被告於94年5 月間以獨資經營為由
    ，要求終止兩造合夥關係，原告見兩造經營理念不同，乃同
    意由實際經營管理之被告於94年5 月15日結算，由被告負責
    返還原告之投資款及應受分配盈餘後，系爭犬舍歸被告獨力
    經營，且應被告要求同意如被告於9 月份前經營不善，原告
    同意依出資比例分擔損失；其時公司總資產有261 萬9,563
    元，原告依出資比例可得170 萬2,715 元，被告並親書「應
    自94年7 月1 日起按月給付原告10萬元整，迄付清依出資比
    例計算應償還原告之170 萬2,715 元」之結算明細表（下稱
    系爭明細表），惟被告於結算時未將94年2 、3 、4 月盈餘
    合計47萬4,14 5元併計入營業總資金，已是虛列假帳，復於
    同年8 月15日不願經營而停業，原告因擔任系爭犬舍承租房
    屋之連帶保證人，乃出面將系爭犬舍頂讓由他人經營。爰依
    被告所簽寫之系爭明細表起訴請求，並聲明：(一)被告應給付
    原告新台幣100 萬元（自94年7 月1 日起至95年4 月1 日止
    ，每月10萬元），及自94年10月25日起至清償日止，按年息
    百分之5 計算之利息。(二)被告應自95年5 月1 日起至95年11
    月1 日止，按月於每月1 日給付原告10萬元，並於95年12月
    1 日給付原告2,715 元。(三)願供擔保請准宣告假執行。
二、被告抗辯：
    原告所執系爭明細表並非於結算時所簽，僅為系爭犬舍之明
    細，而非合夥財產之結算，故兩造並未於其上簽名。當時書
    立系爭明細表乃因原告欲終止合夥，被告乃與之商議，暫由
    被告自6 月起至8 月止獨自經營3 個月，如營運不好時即將
    犬舍轉售後於9 月份分帳，各按出資比例取回資金，為與被
    告獨力經營後作一區隔，乃將結算表上所示『用品盤點加狗
    狗資金』先作載明，因當時犬舍尚未出售，且被告尚未開始
    獨自經營，因而不知盤點結果及出售後可得款項為何，故未
    具體載明94年9 月後之合夥剩餘財產，當然無從為結算；況
    公司總資金亦非261 萬9, 563元，因當時犬舍尚有47萬4,14
    5 元之盈餘由原告持有而未交出分配，且尚應扣除被告代墊
    之貨款20萬元及其他已消耗而不存在之支出，因此系爭明細
    表所載顯然非清算之結論。再者，系爭明細表所載被告給付
    原告10萬元等語，是以系爭犬舍日後乃由被告經營時，才為
    付款，惟目前系爭犬舍已由原告經營，而非被告占用營業，
    原告據此向被告請求，顯屬無據。兩造之合夥關係迄未終止
    ，亦未完成結算程序，原告擅將系爭犬舍出售，又未提出價
    金以資分配，系爭犬舍之清算即未完成，原告請求被告給付
    上開金額即非適法，並聲明：(一)駁回原告之訴；(二)如受不利
    判決，願供擔保請准免為假執行之宣告。
三、兩造不爭執事項：
(一)、兩造自94年2 月1 日起於高雄市○○○路600 號房屋，合夥
    經營系爭犬舍，約定原告出資百分之65，被告出資百分之35
    ，並由被告出名租用上開房屋及為營業設立登記之負責人。
(二)、開始合夥時資金為200萬元，被告出資70萬元。
四、兩造爭執事項為(一)兩造是否已終止合夥？(二)原告是否有權請
    求被告自95年7 月1 日起每月給付10萬元直到清償完1,702,
    715 元？茲審酌如下：
(一)、兩造是否已終止合夥？
(1)、合夥有民法第692 條規定之解散原因後，尚須經清算程序，
    合夥關係始歸消滅。二人以上互約出資，以經營共同事業之
    合夥契約，各合夥人之出資及其他合夥財產，均為全體合夥
    人之公同共有；合夥人於合夥清算前，不得請求合夥財產之
    分析，法既有明文，則合夥事業雖已停止，各合夥人對於合
    夥財產之公同共有關係並非當然消滅。自不能僅因合夥事業
    停止，即以合夥財產之一部為合夥人中一人債務之執行標的
    物。公司經解散後，在清算完結前，於清算範圍內視為猶尚
    存續。所謂清算範圍，既包括分派盈餘或虧損；則為分派盈
    餘，而將公司財產變賣，應屬清算之必要範圍內。最高法院
    86年度台上字第553 號、79年度台上字第1980號、80年度台
    上字第2566號判決參酌。
(2)、原告主張兩造於94年5 月15日確定終止合夥，並書立系爭明
    細表，自得以該明細表請求被告給付1,702,715 元等情，被
    告則以前揭詞置辯，經查，兩造於94年5 月15日有合意停止
    營業，並有書立明細表（見本院卷第8 頁），此為被告所不
    否認，惟合意停止營業，與是否終止合夥關係，究屬二事，
    依上開實務見解，尚須視清算程序是否完結而定。觀諸原告
    所提出之明細表，此明細係於5 月份所書立，而系爭犬舍於
    10 月1日由原告出售與他人，此為原告所自承，該筆資金自
    無可能列入，顯認關於合夥事業之變賣財產尚未經清算，原
    告所提出之明細表，並未載明合夥事業之盈餘、虧損、合夥
    剩餘財產等事項，則此明細顯非所謂清算書。再者，原告亦
    自承系爭犬舍盤點資金，迄今尚於原告處，是以合夥事實之
    資產，尚有部分未提出為清算，依上開實務見解，兩造之合
    夥事業，因尚未完成清算而仍存續，原告主張兩造合夥關係
    業告完成清算程序而終止，顯屬無據。
(二)、原告是否有權請求被告自95年7 月1 日起每月給付10萬元直
    到清償完1,702,715 元？
(1)、解釋意思表示，應探求當事人之真意，不得拘泥於所用之辭
    句。民法第98條定有明文。原告主張被告自行書立清算書，
    表示其應自95年7 月1 日起每月給付10萬元，直到清償完
    1,702,715 元等語，固據提出明細表為證，惟此明細表並非
    清算書，業如上述，則關於此份文書所表彰的意思，自應探
    求當事人真意。
(2)、觀諸系爭明細表第13行固記載「7/1 開始姊付10萬元整給胖
    爸直到1,702, 715還完」等語，惟對照第17行「如果三個月
    後9 月份前經營不好9 月份分帳，用品盤點+ 狗狗資金
    938,943*65％-20 萬，胖爸需負責」，是以第17行之給付條
    件為若被告獨力經營三個月後成效不佳，則關於『用品盤點
    』、『狗狗資金』此二項帳款部分，因自5 月份結算後仍持
    續變動，原告應依5 月結算時之數目負百分之65之分擔責任
    ；而第13行並未載明給付的條件為何，則以兩造均不否認系
    爭明細表係於95年5 月中旬欲結束營業，由被告經營時所書
    立，既已表明被告經營不好時之給付條件，卻未載明被告繼
    續經營給付條件，顯不合常理，足信第13行的前提應為如拆
    夥後仍由被告獨力經營，原告可取回其所投資的170 萬
    2,715 元，即包括『用品盤點』、『狗狗資金』、『裝潢費
    用』等支出原告均占65％的出資（依5 月份計算為準），由
    被告分期支付，方能與第17行的記載相對應。
(3)、系爭犬舍，於94年10月份已由原告盤點予他人，顯認現在的
    經營者並非被告，則與系爭明細表第13行所載的給付條件不
    相符合，原告持此明細表據以請求被告給付原告100 萬元，
    及自本書狀繕本送達翌日起至清償日止，按年息百分之5 計
    算之利息，及自95年5 月1 日起至95年11月1 日止，按月於
    每月1 日給付原告10萬元，並於95年12月1 日給付原告2,71
    5 元，顯屬無據，應予駁回。
(三)、兩造其餘攻擊防禦方法，與本件判決結果不生影響，爰不予
    以一一審酌。又原告陳明願供擔保，聲請宣告假執行，因其
    敗訴而失所附麗，應予駁回，併此敘明。
五、據上論結、原告之訴為無理由，依民事訴訟法第78條，判決
    如主文所示。
中    華    民    國    95    年    9     月    14    日
                  民事第二庭    法  官  吳思怡
正本係照原本作成。
如不服本判決，應於收受送達後20日內向本院提出上訴書狀，其
未表明上訴理由者，應於提出上訴後20日內向本院補提理由書狀
（均須按他造當事人之人數附繕本）。
中    華    民    國    95    年    9     月    14    日
                                書記官  王秋淑


司法院資訊處製作；財團法人民間司法改革基金會備份。
